---
title: "Análisis estadístico sobre casos confirmados de Covid-19 en Nuevo León"
author: "Daniel Alejandro Cruz Pérez"
date: "12/5/2020"
output: html_document
---

```{r setup, include=FALSE}
knitr::opts_chunk$set(echo = TRUE)
```

```{r cargaLibrerias, include=FALSE}

#Librerías -------------------------------------------------------------------------------------------
library(tidyverse)
library(plyr)
library(igraph)
library(knitr)
library(factoextra)
library(scales)
library(ggplot2)
library(cluster)
library(fpc)

```

```{r cargaDatos, include=FALSE}

#data -------------------------------------------------------------------------------------------
data <- read.csv('../data/covid10052020.csv', stringsAsFactors = F)
meta <- read.csv('../data/meta.csv', stringsAsFactors = F)
columns <- read.csv('../data/util2.csv', header = F)
data_entidad_um <- read.csv("../data/entidad_um.csv", header = F, stringsAsFactors = F)

cat_entidad <- read.csv("../data/cat_entidad.csv", stringsAsFactors = F)
cat_municipio <- read.csv("../data/cat_municipio.csv", stringsAsFactors = F)
cat_nacion <- read.csv("../data/cat_nacion.csv", stringsAsFactors = F)
cat_origen <- read.csv("../data/cat_origen.csv", stringsAsFactors = F)
cat_result <- read.csv("../data/cat_result.csv", stringsAsFactors = F)
cat_sector <- read.csv("../data/cat_sector.csv", stringsAsFactors = F)
cat_sexo <- read.csv("../data/cat_sexo.csv", stringsAsFactors = F)
cat_sino <- read.csv("../data/cat_sino.csv", stringsAsFactors = F)
cat_tp <- read.csv("../data/cat_tp.csv", stringsAsFactors = F)

data <- data[,c("ORIGEN", "SECTOR", "ENTIDAD_UM", "SEXO", "ENTIDAD_NAC", "ENTIDAD_RES", 
                 "MUNICIPIO_RES", "TIPO_PACIENTE", "FECHA_SINTOMAS", "FECHA_DEF", "INTUBADO", "NEUMONIA", "EDAD",
                 "NACIONALIDAD", "EMBARAZO", "DIABETES", "EPOC", "ASMA", "INMUSUPR", "HIPERTENSION", 
                 "OTRA_COM", "CARDIOVASCULAR", "OBESIDAD", "RENAL_CRONICA", "TABAQUISMO", "OTRO_CASO",
                "RESULTADO", "MIGRANTE", "PAIS_ORIGEN", "UCI")]

data <- data[data$ENTIDAD_RES==19,]
data <- data[data$RESULTADO==1,]
```

```{r tratamientoDatos, include=FALSE}
#Limpieza y tratamiento -------------------------------------------------------------------------------------------
set.seed(1)
matriz_ENFERMEDAD <- data[,c('NEUMONIA','DIABETES', 'EPOC', 'ASMA', 'INMUSUPR', 'HIPERTENSION',
                             'CARDIOVASCULAR', 'OBESIDAD', 'RENAL_CRONICA', 'TABAQUISMO')]
matriz <- as.matrix(matriz_ENFERMEDAD)
adyacency <- t(matriz) %*% matriz

#Factorización de origen
#sort(unique(data$ORIGEN))
#cat_origen$DESCRIPCIÓN
#cat_origen$CLAVE
origen <- as.factor(mapvalues(data$ORIGEN, from=cat_origen$CLAVE, to=cat_origen$DESCRIPCIÓN))

#Factorización de sector
#sort(unique(data$SECTOR))
cat_sector <- cat_sector[1:14,1:2]
#cat_sector$CLAVE
#cat_sector$DESCRIPCIÓN
sector <- as.factor(mapvalues(data$SECTOR, from=cat_sector$CLAVE, 
                              to=cat_sector$DESCRIPCIÓN))

#Factorización de entidad medica
#sort(unique(data$ENTIDAD_UM))
#cat_entidad$CLAVE_ENTIDAD
#cat_entidad$ENTIDAD_FEDERATIVA
#sort(unique(data$ENTIDAD_UM))

entidad_um <- as.factor(mapvalues(data$ENTIDAD_UM, from=cat_entidad$CLAVE_ENTIDAD, 
                              to=cat_entidad$ENTIDAD_FEDERATIVA))

#Factorización de sexo
#sort(unique(data$SEXO))
#cat_sexo$CLAVE
#cat_sexo$DESCRIPCIÓN
sexo <- as.factor(mapvalues(data$SEXO, from=cat_sexo$CLAVE, 
                                  to=cat_sexo$DESCRIPCIÓN))

#Factorización de entidad de residencia
#sort(unique(data$ENTIDAD_RES))
#cat_entidad$CLAVE_ENTIDAD
#cat_entidad$ENTIDAD_FEDERATIVA
entidad_res <- as.factor(mapvalues(data$ENTIDAD_RES, from=cat_entidad$CLAVE_ENTIDAD, 
                                  to=cat_entidad$ENTIDAD_FEDERATIVA))

#Factorización tipo de paciente
#sort(unique(data$TIPO_PACIENTE))
#cat_tp$CLAVE
#cat_tp$DESCRIPCIÓN
tipo_paciente <- as.factor(mapvalues(data$TIPO_PACIENTE, from=cat_tp$CLAVE,
                                     to=cat_tp$DESCRIPCIÓN))

#Factorización intubado
#sort(unique(data$INTUBADO))
#cat_sino$CLAVE
#cat_sino$DESCRIPCIÓN
intubado <- as.factor(mapvalues(data$INTUBADO, from=cat_sino$CLAVE, 
                                to=cat_sino$DESCRIPCIÓN))

#Factorización de neumonía
#sort(unique(data$NEUMONIA))

neumonia <- as.factor(mapvalues(data$NEUMONIA, from=cat_sino$CLAVE,
                                to=cat_sino$DESCRIPCIÓN))

#Categorías de edades
#sort(unique(data$EDAD))

edad <- cut(data$EDAD, breaks=c(-Inf,10,20,30,40,50,60,70,80,Inf),
            labels=c('0 - 10',
                     '11 - 20',
                     '21 - 30',
                     '31 - 40',
                     '41 - 50',
                     '51 - 60',
                     '61 - 70',
                     '71 - 80',
                     '81 en adelante'))

#Factorización de embarazo
#sort(unique(data$EMBARAZO))
embarazo_mujer <- data[data$SEXO==1,]
embarazo <- as.factor(mapvalues(embarazo_mujer$EMBARAZO, from=cat_sino$CLAVE,
                                to=cat_sino$DESCRIPCIÓN))

#Factorización de Diabetes
#sort(unique(data$DIABETES))
diabetes <- as.factor(mapvalues(data$DIABETES, from=cat_sino$CLAVE,
                                to=cat_sino$DESCRIPCIÓN))

#Factorización de EPOC
#sort(unique(data$EPOC))
epoc <- as.factor(mapvalues(data$EPOC, from=cat_sino$CLAVE,
                            to=cat_sino$DESCRIPCIÓN))

#Factorización de ASMA
#sort(unique(data$ASMA))
asma <- as.factor(mapvalues(data$ASMA, from=cat_sino$CLAVE,
                            to=cat_sino$DESCRIPCIÓN))

#Factorización de Inmunosupresión
#sort(unique(data$INMUSUPR))
inmuno <- as.factor(mapvalues(data$INMUSUPR, from=cat_sino$CLAVE,
                              to=cat_sino$DESCRIPCIÓN))

#Factorización de hipertensión
#sort(unique(data$HIPERTENSION))
hiper <- as.factor(mapvalues(data$HIPERTENSION, from=cat_sino$CLAVE,
                             to=cat_sino$DESCRIPCIÓN))

#Factorización de otras complicaciones
#sort(unique(data$OTRA_COM))
otras_comp <- as.factor(mapvalues(data$OTRA_COM, from=cat_sino$CLAVE,
                                  to=cat_sino$DESCRIPCIÓN))

#factorización de cardiovascular
#sort(unique(data$CARDIOVASCULAR))
cardio <- as.factor(mapvalues(data$CARDIOVASCULAR, from=cat_sino$CLAVE,
                              to=cat_sino$DESCRIPCIÓN))

#Factorización de Obesidad
#sort(unique(data$OBESIDAD))
obesidad <- as.factor(mapvalues(data$OBESIDAD, from=cat_sino$CLAVE,
                                to=cat_sino$DESCRIPCIÓN))

#Factorización de insuficiencia renal
#sort(unique(data$RENAL_CRONICA))
renal <- as.factor(mapvalues(data$RENAL_CRONICA, from=cat_sino$CLAVE,
                             to=cat_sino$DESCRIPCIÓN))

#Factorización de tabaquismo
#sort(unique(data$TABAQUISMO))
tabaquismo <- as.factor(mapvalues(data$TABAQUISMO, from=cat_sino$CLAVE,
                                  to=cat_sino$DESCRIPCIÓN))

#Factorización de otro caso
#sort(unique(data$OTRO_CASO))
otro_caso <- as.factor(mapvalues(data$OTRO_CASO, from=cat_sino$CLAVE,
                                 to=cat_sino$DESCRIPCIÓN))

#Factorización resultado
#sort(unique(data$RESULTADO))
cat_result <- cat_result[1:3,]
#cat_result$CLAVE
#cat_result$DESCRIPCIÓN
resultado <- as.factor(mapvalues(data$RESULTADO, from=cat_result$CLAVE,
                                 to=cat_result$DESCRIPCIÓN))

#Factorización de migrantes
#sort(unique(data$MIGRANTE))
migrante <- as.factor(mapvalues(data$MIGRANTE, from=cat_sino$CLAVE,
                                to=cat_sino$DESCRIPCIÓN))


#factorización de Nacionalidad
#sort(unique(data$NACIONALIDAD))
#cat_nacion$CLAVE
#cat_nacion$DESCRIPCIÓN
nacionalidad <- as.factor(mapvalues(data$NACIONALIDAD, from=cat_nacion$CLAVE,
                                to=cat_nacion$DESCRIPCIÓN))

#Factorización de UCI
#sort(unique(data$UCI))
uci <- as.factor(mapvalues(data$UCI, from=cat_sino$CLAVE,
                           to=cat_sino$DESCRIPCIÓN))

#Factorización de municipio
cat_municipio <- cat_municipio[cat_municipio$CLAVE_ENTIDAD==19,]
municipio <- as.factor(mapvalues(data$MUNICIPIO_RES, from=cat_municipio$CLAVE_MUNICIPIO,
                                 to=cat_municipio$MUNICIPIO))

#Selección de mujeres
mujeres <- as.data.frame(sexo)
mujeres <- mujeres[mujeres$sexo=='FEMENINO',]

#Fecha de inicio de sintomas
sint_date <- as.data.frame(ftable(data$FECHA_SINTOMAS))
sint_date$Var1 <- as.Date(sint_date$Var1)
sint_date <- sint_date[sint_date$Var1 < "2020-05-2",]

#Fechas de defunción
defuncion <- data[data$FECHA_DEF!="9999-99-99",]
sexo_def1 = defuncion
sexo_def2 <- as.factor(mapvalues(sexo_def1$SEXO, from=cat_sexo$CLAVE, 
                            to=cat_sexo$DESCRIPCIÓN))
edad_def <- cut(defuncion$EDAD, breaks=c(-Inf,10,20,30,40,50,60,70,80,Inf),
            labels=c('0 - 10',
                     '11 - 20',
                     '21 - 30',
                     '31 - 40',
                     '41 - 50',
                     '51 - 60',
                     '61 - 70',
                     '71 - 80',
                     '81 en adelante'))

def_date <- as.data.frame(ftable(defuncion$FECHA_DEF))
def_date$Var1 <- as.Date(def_date$Var1)
def_date <- def_date[def_date$Var1 < "2020-05-2",]

```

# Última actualización: 11/5/2020
# Fecha de últimos datos capturados: 10/5/2020

## Introducción

Dado al alarmante número de casos positivos a **COVID-19** en conjunto al elevado número de noticias y cifras falsas sobre el tema, me he dado a la tarea de realizar un análisis estadístico sobre las bases de datos oficiales publicadas por la Secretaría de Salud de México con la única finalidad de facilitar la comprensión de datos a la población.

Dichos datos pueden ser obtenidos del sitio de Datos Abierto México: <https://datos.gob.mx/busca/dataset/informacion-referente-a-casos-covid-19-en-mexico>

## Metadatos

```{r, echo=FALSE, results="asis"}
kable(meta)
```

## Notas adicionales

**El objetivo del presente reporte es meramente informativo y sin fines de lucro, los datos en ningún momento han sido modificados.**

## Presentación de resultados

### Pacientes positivos a COVID-19: **641**

Los estados que presentan un mayor número de contagios, de mayor a menor son:

1. Monterrey.
2. Guadalupe.
3. Apodaca.

Los estados que presentan un menor número de contagios, de menor a mayor son:

1. General Terán
2. Santiago
3. Sabinas Hidalgo

```{r generacionGraficosEntidad, message=FALSE, echo=FALSE}
ggplot(as.data.frame(sexo)) +
  theme_bw()+
  geom_bar(aes(x=municipio), fill = "#619DFF",
           stat="count", position="dodge") +
  theme(plot.title = element_text(hjust = 0.5),
        axis.text.x = element_text(angle = 90)) +
  labs(x = "Estado",
       y="Casos positivos") +
  ggtitle("Presencia de Covid-19 en los diferentes municipios de Nuevo León")
```

Gracias a la siguiente gráfica podemos interpretar que se ha presentado un mayor número de contagios en hombres.

```{r generacionGraficosSexo, message=FALSE,echo=FALSE}
ggplot(as.data.frame(sexo)) +
  theme_bw() +
  geom_bar(aes(x=sexo, fill=sexo),
           stat="count", position="dodge") +
  geom_text(aes(x=sexo, label=..count.., group=sexo),
            stat='count',
            position = position_dodge(width = 1),
            vjust = -0.5, size = 4) +
  scale_fill_brewer(palette = "Set3") +
  theme(plot.title = element_text(hjust = 0.5)) +
  labs(x="Sexo",
       y="Casos positivos",
       fill="") +
  ggtitle("Sexo del paciente")
```

Las instituciones de salud que mayor apoyo han brindado han sido:

1. Estatal.
2. IMSS
3. Privada (teniendo una menor presencia que los anteriores).

```{r generacionGraficosSector, message=FALSE,echo=FALSE}
ggplot(as.data.frame(sexo)) +
  theme_bw() +
  geom_bar(aes(x=sexo, fill=sector),
           stat="count", position="dodge") +
  geom_text(aes(x=sexo, label=..count.., group=sector),
            stat='count',
            position = position_dodge(width = 1),
            vjust = -0.5, size = 4) +
  scale_fill_brewer(palette = "Set3") +
  theme(plot.title = element_text(hjust = 0.5)) +
  labs(x="Sexo",
       y="Casos positivos",
       fill="") +
  ggtitle("Institución del Sistema Nacional de Salud que brindó la atención")
```

La vigilancia centinela se realiza a través del sistema de unidades de salud monitoras de enfermedades respiratorias (USMER). Las USMER incluyen unidades médicas del primer, segundo o tercer nivel de atención y también participan como USMER las unidades de tercer nivel que por sus características contribuyen a ampliar el panorama de información epidemiológica, entre ellas las que cuenten con especialidad de neumología, infectología o pediatría.

```{r generacionGraficosOrigen, message=FALSE,echo=FALSE}
ggplot(as.data.frame(sexo)) +
  theme_bw() +
  geom_bar(aes(x=sexo, fill=origen),
           stat="count", position="dodge") +
  geom_text(aes(x=sexo, label=..count.., group=origen),
            stat='count',
            position = position_dodge(width = 1),
            vjust = -0.5, size = 4) +
  scale_fill_brewer(palette = "Set3") +
  theme(plot.title = element_text(hjust = 0.5)) +
  labs(x="Sexo
       Unidad de salud monitora de enfermedades respiratorias (USMER)",
       y="Casos positivos",
       fill="Rango de edad en años") +
  ggtitle("Vigilancia centinela realizada")
```

La gráfica que representa el rango de edad nos demuestra que los jovenes de entre 21 30 años y de 41 a 50 años son los más propensos a contraer el virus, esto puede deberse a que en Nuevo León, estos dos grupos representan la mayor parte de la población.

Podemos observar que en hombres son los jóvenes quienes van a la cabeza, mientras que en mujeres son en el rango de edad de 41 a 50 años.

```{r generacionGraficosEdad, message=FALSE,echo=FALSE}
ggplot(as.data.frame(sexo)) +
  theme_bw() +
  geom_bar(aes(x=sexo, fill=edad),
           stat="count", position="dodge") +
  geom_text(aes(x=sexo, label=..count.., group=edad),
            stat='count',
            position = position_dodge(width = 1),
            vjust = -0.5, size = 4) +
  scale_fill_brewer(palette = "Set3") +
  theme(plot.title = element_text(hjust = 0.5)) +
  labs(x="Sexo",
       y="Casos positivos",
       fill="") +
  ggtitle("Rango de edad del paciente")
```

## Las siguientes gráficas presentan complicaciones médicas que presentaron los pacientes.

```{r generacionGraficosIntubado,message=FALSE, echo=FALSE}
ggplot(as.data.frame(sexo)) +
  theme_bw() +
  geom_bar(aes(x=sexo, fill=intubado),
           stat="count", position="dodge") +
  geom_text(aes(x=sexo, label=..count.., group=intubado),
            stat='count',
            position = position_dodge(width = 1),
            vjust = -0.5, size = 4) +
  scale_fill_brewer(palette = "Set3") +
  theme(plot.title = element_text(hjust = 0.5)) +
  labs(x="Sexo",
       y="Casos positivos",
       fill="") +
  ggtitle("Pacientes que han requerido intubación")
```

```{r generacionGraficosNeumonia,message=FALSE, echo=FALSE}
ggplot(as.data.frame(sexo)) +
  theme_bw() +
  geom_bar(aes(x=sexo, fill=neumonia),
           stat="count", position="dodge") +
  geom_text(aes(x=sexo, label=..count.., group=neumonia),
            stat='count',
            position = position_dodge(width = 1),
            vjust = -0.5, size = 4) +
  scale_fill_brewer(palette = "Set3") +
  theme(plot.title = element_text(hjust = 0.5)) +
  labs(x="Sexo",
       y="Casos positivos",
       fill="") +
  ggtitle("Pacientes que presentaron neumonía")
```

```{r generacionGraficosEmbarazo,message=FALSE, echo=FALSE}
ggplot(as.data.frame(mujeres)) +
  theme_bw() +
  geom_bar(aes(x=mujeres, fill=embarazo),
           stat="count", position="dodge") +
  geom_text(aes(x=mujeres, label=..count.., group=embarazo),
            stat='count',
            position = position_dodge(width = 1),
            vjust = -0.5, size = 4) +
  scale_fill_brewer(palette = "Set3") +
  theme(plot.title = element_text(hjust = 0.5)) +
  labs(x="Sexo",
       y="Casos positivos",
       fill="") +
  ggtitle("Pacientes que presentaron embarazo")
```

```{r generacionGraficosDiabetes,message=FALSE, echo=FALSE}
ggplot(as.data.frame(sexo)) +
  theme_bw() +
  geom_bar(aes(x=sexo, fill=diabetes),
           stat="count", position="dodge") +
  geom_text(aes(x=sexo, label=..count.., group=diabetes),
            stat='count',
            position = position_dodge(width = 1),
            vjust = -0.5, size = 4) +
  scale_fill_brewer(palette = "Set3") +
  theme(plot.title = element_text(hjust = 0.5)) +
  labs(x="Sexo",
       y="Casos positivos",
       fill="") +
  ggtitle("Pacientes que presentaron diabetes")
```

```{r generacionGraficosEpoc,message=FALSE, echo=FALSE}
ggplot(as.data.frame(sexo)) +
  theme_bw() +
  geom_bar(aes(x=sexo, fill=epoc),
           stat="count", position="dodge") +
  geom_text(aes(x=sexo, label=..count.., group=epoc),
            stat='count',
            position = position_dodge(width = 1),
            vjust = -0.5, size = 4) +
  scale_fill_brewer(palette = "Set3") +
  theme(plot.title = element_text(hjust = 0.5)) +
  labs(x="Sexo
       Enfermedad Pulmonar Obstructiva Crónica (EPOC)",
       y="Casos positivos",
       fill="") +
  ggtitle("Pacientes que presentaron EPOC")
```

**NOTA**
Se puede observar que en mujeres hay mayor probabilidad de presentar asma que en hombres.

```{r generacionGraficosAsma,message=FALSE, echo=FALSE}
ggplot(as.data.frame(sexo)) +
  theme_bw() +
  geom_bar(aes(x=sexo, fill=asma),
           stat="count", position="dodge") +
  geom_text(aes(x=sexo, label=..count.., group=asma),
            stat='count',
            position = position_dodge(width = 1),
            vjust = -0.5, size = 4) +
  scale_fill_brewer(palette = "Set3") +
  theme(plot.title = element_text(hjust = 0.5)) +
  labs(x="Sexo",
       y="Casos positivos",
       fill="") +
  ggtitle("Pacientes que presentaron asma")
```

```{r generacionGraficosInmuno,message=FALSE, echo=FALSE}
ggplot(as.data.frame(sexo)) +
  theme_bw() +
  geom_bar(aes(x=sexo, fill=inmuno),
           stat="count", position="dodge") +
  geom_text(aes(x=sexo, label=..count.., group=inmuno),
            stat='count',
            position = position_dodge(width = 1),
            vjust = -0.5, size = 4) +
  scale_fill_brewer(palette = "Set3") +
  theme(plot.title = element_text(hjust = 0.5)) +
  labs(x="Sexo",
       y="Casos positivos",
       fill="") +
  ggtitle("Pacientes que presentaron inmunosupresión")
```

```{r generacionGraficosHiper,message=FALSE, echo=FALSE}
ggplot(as.data.frame(sexo)) +
  theme_bw() +
  geom_bar(aes(x=sexo, fill=hiper),
           stat="count", position="dodge") +
  geom_text(aes(x=sexo, label=..count.., group=hiper),
            stat='count',
            position = position_dodge(width = 1),
            vjust = -0.5, size = 4) +
  scale_fill_brewer(palette = "Set3") +
  theme(plot.title = element_text(hjust = 0.5)) +
  labs(x="Sexo",
       y="Casos positivos",
       fill="") +
  ggtitle("Pacientes que presentaron hipertensión")
```


```{r generacionGraficosOtrasComp,message=FALSE, echo=FALSE}
ggplot(as.data.frame(sexo)) +
  theme_bw() +
  geom_bar(aes(x=sexo, fill=otras_comp),
           stat="count", position="dodge") +
  geom_text(aes(x=sexo, label=..count.., group=otras_comp),
            stat='count',
            position = position_dodge(width = 1),
            vjust = -0.5, size = 4) +
  scale_fill_brewer(palette = "Set3") +
  theme(plot.title = element_text(hjust = 0.5)) +
  labs(x="Sexo",
       y="Casos positivos",
       fill="") +
  ggtitle("Pacientes que presentaron otras enfermedades diagnosticadas")

```

```{r generacionGraficosCardio,message=FALSE, echo=FALSE}
ggplot(as.data.frame(sexo)) +
  theme_bw() +
  geom_bar(aes(x=sexo, fill=cardio),
           stat="count", position="dodge") +
  geom_text(aes(x=sexo, label=..count.., group=cardio),
            stat='count',
            position = position_dodge(width = 1),
            vjust = -0.5, size = 4) +
  scale_fill_brewer(palette = "Set3") +
  theme(plot.title = element_text(hjust = 0.5)) +
  labs(x="Sexo",
       y="Casos positivos",
       fill="") +
  ggtitle("Pacientes que presentaron enfermedades cardiovasculares")

```

```{r generacionGraficosObesidad,message=FALSE, echo=FALSE}
ggplot(as.data.frame(sexo)) +
  theme_bw() +
  geom_bar(aes(x=sexo, fill=obesidad),
           stat="count", position="dodge") +
  geom_text(aes(x=sexo, label=..count.., group=obesidad),
            stat='count',
            position = position_dodge(width = 1),
            vjust = -0.5, size = 4) +
  scale_fill_brewer(palette = "Set3") +
  theme(plot.title = element_text(hjust = 0.5)) +
  labs(x="Sexo",
       y="Casos positivos",
       fill="") +
  ggtitle("Pacientes que presentaron obesidad")
```

```{r generacionGraficosRenal,message=FALSE, echo=FALSE}
ggplot(as.data.frame(sexo)) +
  theme_bw() +
  geom_bar(aes(x=sexo, fill=renal),
           stat="count", position="dodge") +
  geom_text(aes(x=sexo, label=..count.., group=renal),
            stat='count',
            position = position_dodge(width = 1),
            vjust = -0.5, size = 4) +
  scale_fill_brewer(palette = "Set3") +
  theme(plot.title = element_text(hjust = 0.5)) +
  labs(x="Sexo",
       y="Casos positivos",
       fill="") +
  ggtitle("Pacientes que presentaron insuficiencia renal crónica")
```

```{r generacionGraficosTabaquismo,message=FALSE, echo=FALSE}
ggplot(as.data.frame(sexo)) +
  theme_bw() +
  geom_bar(aes(x=sexo, fill=tabaquismo),
           stat="count", position="dodge") +
  geom_text(aes(x=sexo, label=..count.., group=tabaquismo),
            stat='count',
            position = position_dodge(width = 1),
            vjust = -0.5, size = 4) +
  scale_fill_brewer(palette = "Set3") +
  theme(plot.title = element_text(hjust = 0.5)) +
  labs(x="Sexo",
       y="Casos positivos",
       fill="") +
  ggtitle("Pacientes que tienen hábito de tabaquísmo")
```

**NOTA IMPORTANTE**

Podemos observar que es más notable la diferencia de quienes afirmaron no haber tenido contacto con personas infectadas a diferencia de quienes afirmaron haberlo tenido en el caso de varones.

```{r generacionGraficosOtroCaso,message=FALSE, echo=FALSE}
ggplot(as.data.frame(sexo)) +
  theme_bw() +
  geom_bar(aes(x=sexo, fill=otro_caso),
           stat="count", position="dodge") +
  geom_text(aes(x=sexo, label=..count.., group=otro_caso),
            stat='count',
            position = position_dodge(width = 1),
            vjust = -0.5, size = 4) +
  scale_fill_brewer(palette = "Set3") +
  theme(plot.title = element_text(hjust = 0.5)) +
  labs(x="Sexo",
       y="Casos positivos",
       fill="") +
  ggtitle("Identifica si el paciente tuvo contacto con 
          algún otro caso diagnosticado con SARS CoV-2")
```

```{r generacionGraficosUci,message=FALSE, echo=FALSE}
ggplot(as.data.frame(sexo)) +
  theme_bw() +
  geom_bar(aes(x=sexo, fill=uci),
           stat="count", position="dodge") +
  geom_text(aes(x=sexo, label=..count.., group=uci),
            stat='count',
            position = position_dodge(width = 1),
            vjust = -0.5, size = 4) +
  scale_fill_brewer(palette = "Set3") +
  theme(plot.title = element_text(hjust = 0.5)) +
  labs(x="Sexo",
       y="Casos positivos",
       fill="") +
  ggtitle("Identifica si el paciente requirió ingresar 
          a una Unidad de Cuidados Intensivos")
```

Podemos observar que a partir de marzo (Fecha en que inicia la cuarentena) los números comenzaron a decreser hasta el inicio de la fase 2, donde hubo una considerable subida y bajada.

A finales de abril y comienzos de mayo inician los picos más altos registrados, esto puede deberse a los festejos y puentes entre estas fechas, dónde en cierto tipo de negocios se agrupó mucha gente aumentando el riesgo de contagio.

```{r generacionGraficosInfectados,message=FALSE, echo=FALSE}
ggplot(sint_date, aes(Var1, Freq)) +
  geom_line(aes(color="Red"), size=1) +
  theme(plot.title = element_text(hjust = 0.5),
        legend.position = "none") +
  labs(x="Fecha",
       y="Casos positivos",
       fill="") +
  ggtitle("Pacientes reportados positivos a COVID-19 por día")
```

Los picos extremos en la gráfica son debido a las pocas muertes que han ocurrido en Nuevo León por el virus, siendo 3 muertes por día el pico más elevado que se ha registrado.

```{r generacionGraficosMuertes,message=FALSE, echo=FALSE}
ggplot(def_date, aes(Var1, Freq)) +
  geom_line(aes(color="Red"), size=1) +
  theme(plot.title = element_text(hjust = 0.5),
        legend.position = "none") +
  labs(x="Fecha",
       y="Muertes",
       fill="") +
  ggtitle("Muertes confirmadas por día")
```

De la siguiente gráfica podemos interpretar que la enfermedad es más letal en personas de 41 a 50 años y de 71 a 80 años, siendo estos quienes mayor número de bajas presentan.

```{r generacionGraficosEdadMuerte, message=FALSE, echo=FALSE}
ggplot(as.data.frame(sexo_def2)) +
  theme_bw() +
  geom_bar(aes(x=sexo_def2, fill=edad_def),
           stat="count") +
  geom_text(aes(x=sexo_def2, label=..count.., group=sexo_def2),
            stat='count',
            position = position_dodge(width = 1),
            vjust = -0.5, size = 4) +
  scale_fill_brewer(palette = "Set3") +
  theme(plot.title = element_text(hjust = 0.5)) +
  labs(x="Sexo",
       y="Casos positivos",
       fill="Rango de edad") +
  ggtitle("Pacientes que han fallecido por rango de edad")
```

## Reconocimiento de patrones en personas infectadas

Se realizó una metodología de CLARA (Clustering Large Applications) basada en K-MEANS para agrupar personas que compartan características con la finalidad de encontrar que patrones siguen y como se diefencian unos grupos de otros.

Para encontrar el número óptimo de grupos se realizó una diferencia de cuadrados entre cada grupo y se seleccionaron gracias a la metodología "Elbow", donde podemos observar que el número óptimo de grupos es de 4.

(Para mayor información del aloritmo K-MEANS anexo el siguiente artículo de públicado por la universidad de Stanford:
<https://stanford.edu/~cpiech/cs221/handouts/kmeans.html>)

```{r generacionMedoides, include=FALSE}
data.resc <- data[,c("ORIGEN", "SECTOR", "SEXO", "TIPO_PACIENTE", "INTUBADO", "NEUMONIA", "EDAD",
                     "EMBARAZO", "DIABETES", "EPOC", "ASMA", "INMUSUPR", "HIPERTENSION", "OTRA_COM", 
                     "CARDIOVASCULAR", "OBESIDAD", "RENAL_CRONICA", "TABAQUISMO", "OTRO_CASO", "UCI")]

edad_rango <- cut(data.resc$EDAD, breaks=c(-Inf,10,20,30,40,50,60,70,80,Inf),
                labels=c(1, 2, 3, 4, 5, 6, 7, 8, 9))

data.resc$EDAD <- edad_rango

apply(data.resc, 2, unique)
data.resc <- as.data.frame(apply(data.resc, 2, as.numeric))
apply(data.resc, 2, unique)

set.seed(1)

submt <- kmeans(data.resc, centers=1)$withinss
for(i in 2:10) submt[i] <- kmeans(data.resc, centers=i)$withinss
clarafit <- clara(data.resc, 4, samples = 1000)
```

```{r graficoElbow, echo=FALSE}
plot(1:10, submt, type="b", xlab="Número de clusters", ylab="Diferencias entre elementos de cada grupo",
     main="Identificación de número óptimo de clusters")
abline(v = 4, col="blue", lty=2)
```

La siguiente gráfica representa la separación de pacientes por grupos.

```{r graficoMedoide, echo=FALSE}
fviz_cluster(clarafit, data=data, geom = "point",
             pointsize = 2, 
             main="Agrupamiento de pacientes por análisis de componentes principales") + theme_bw()
```

```{r transformacionDatos, include=FALSE}
df <- as.data.frame(clarafit$medoids)

df$ORIGEN <- as.factor(mapvalues(df$ORIGEN, from=cat_origen$CLAVE, to=cat_origen$DESCRIPCIÓN))

df$SECTOR <- as.factor(mapvalues(df$SECTOR, from=cat_sector$CLAVE, 
                                to=cat_sector$DESCRIPCIÓN))

df$SEXO <- as.factor(mapvalues(df$SEXO, from=cat_sexo$CLAVE, 
                               to=cat_sexo$DESCRIPCIÓN))

df$TIPO_PACIENTE <- as.factor(mapvalues(df$TIPO_PACIENTE, from=cat_tp$CLAVE,
                                        to=cat_tp$DESCRIPCIÓN))

df$INTUBADO <- as.factor(mapvalues(df$INTUBADO, from=cat_sino$CLAVE, 
                                   to=cat_sino$DESCRIPCIÓN))

df$NEUMONIA <- as.factor(mapvalues(df$NEUMONIA, from=cat_sino$CLAVE,
                                   to=cat_sino$DESCRIPCIÓN))

df$EDAD <- as.factor(mapvalues(df$EDAD, from=c(1,2,3,4,5,6,7,8),
                              to=c("0 - 10",
                                   "11 - 20",
                                   "21 - 30",
                                   "31 - 40",
                                   "41 - 50",
                                   "51 - 60",
                                   "71 - 80",
                                   "81 en adelante")))

df$EMBARAZO <- as.factor(mapvalues(df$EMBARAZO, from=cat_sino$CLAVE,
                                to=cat_sino$DESCRIPCIÓN))

df$DIABETES <- as.factor(mapvalues(df$DIABETES, from=cat_sino$CLAVE,
                                   to=cat_sino$DESCRIPCIÓN))

df$EPOC <- as.factor(mapvalues(df$EPOC, from=cat_sino$CLAVE,
                               to=cat_sino$DESCRIPCIÓN))

df$ASMA <- as.factor(mapvalues(df$ASMA, from=cat_sino$CLAVE,
                               to=cat_sino$DESCRIPCIÓN))

df$INMUSUPR <- as.factor(mapvalues(df$INMUSUPR, from=cat_sino$CLAVE,
                                   to=cat_sino$DESCRIPCIÓN))

df$HIPERTENSION <- as.factor(mapvalues(df$HIPERTENSION, from=cat_sino$CLAVE,
                                       to=cat_sino$DESCRIPCIÓN))

df$OTRA_COM <- as.factor(mapvalues(df$OTRA_COM, from=cat_sino$CLAVE,
                                   to=cat_sino$DESCRIPCIÓN))

df$CARDIOVASCULAR <- as.factor(mapvalues(df$CARDIOVASCULAR, from=cat_sino$CLAVE,
                                         to=cat_sino$DESCRIPCIÓN))

df$OBESIDAD <- as.factor(mapvalues(df$OBESIDAD, from=cat_sino$CLAVE,
                                   to=cat_sino$DESCRIPCIÓN))

df$RENAL_CRONICA <- as.factor(mapvalues(df$RENAL_CRONICA, from=cat_sino$CLAVE,
                                        to=cat_sino$DESCRIPCIÓN))

df$TABAQUISMO <- as.factor(mapvalues(df$TABAQUISMO, from=cat_sino$CLAVE,
                                     to=cat_sino$DESCRIPCIÓN))

df$OTRO_CASO <- as.factor(mapvalues(df$OTRO_CASO, from=cat_sino$CLAVE,
                                    to=cat_sino$DESCRIPCIÓN))

df$UCI <- as.factor(mapvalues(df$UCI, from=cat_sino$CLAVE,
                              to=cat_sino$DESCRIPCIÓN))

names(df) <- c("Origen",
               "Institución que brindó atención",
               "Sexo",
               "Tipo de paciente",
               "Fue intubado?",
               "Presentó neumonía?",
               "Rango de edad",
               "Presentó un embarazo?",
               "Presentó diabetes?",
               "Presentó EPOC?",
               "Presentó ASMA?",
               "Presentó Inmunosupresión?",
               "Presentó hipertensión",
               "Presentó otra enfermedad?",
               "Presentó problemas cardiovasculares?",
               "Presentó obesidad?",
               "Presentó insuficiencia renal?",
               "Presentó hábito de tabaquismo?",
               "Tuvo contacto con otro positivo?",
               "Requirió cuidados intensivos?")


df <- as.data.frame(t(df))

names(df) <- c("Cluster 1", "Cluster 2", "Cluster 3", "Cluster 4")
```

La siguiente tabla describe los patrones presentados

```{r, echo=FALSE, results="asis"}
kable(df)
```

